【裁判字號】    99,抗,186
【裁判日期】    990730
【裁判案由】    聲請具保停止羈押
【裁判全文】
臺灣高等法院高雄分院刑事裁定           99年度抗字第186號
抗  告  人
即  被  告  甲○
選任辯護人  黃順天律師
上列抗告人因毒品危害防制條例案件，不服臺灣高雄地方法院中
華民國99年7 月1 日裁定（99年度聲字第159 號），提起抗告，
本院裁定如下：
    主  文
抗告駁回。
    理  由
一、原裁定以：被告（即抗告人）前經原審訊問後，認其已坦承
    犯行，且依卷內證據，足認其涉犯毒品危害防制條例第4 條
    第1 項罪嫌重大，且其所涉毒品危害防制條例第4 條第1 項
    之罪為最輕本刑無期徒刑以上之罪，依社會之正常觀念，其
    逃亡之蓋然率甚高，足認有逃亡之虞，非予羈押顯難進行審
    判，而有羈押之必要，而予羈押。被告聲請意旨雖以：被告
    坦承犯行，且於99年2 月5 日依檢察官之指揮自動到案，接
    受勒戒，顯見並無逃亡之虞云云。惟被告前所自動到案者並
    非本案，且接受勒戒與本案係最輕本刑為無期徒刑之罪，二
    者之間，對於人身自由之拘束時間，差別甚大，被告所涉毒
    品危害防制條例第4 條第1 項之罪，倘為有罪判決，對於被
    告人身自由之拘束將甚為嚴重，自不能以被告曾係自動到案
    ，接受勒戒，即認其於本案即無逃亡之虞，是認被告前揭羈
    押必要性仍然存在，並不因具保而消滅，從而，被告以上開
    事由聲請具保停止羈押，尚難准許，應予駁回等語。
二、抗告意旨則以：
（一）本件原裁定法院以被告坦承犯行，且依卷內證據，足認被
      告涉犯毒品危害防制條第第4 條第1 項罪嫌重大，且其所
      涉毒品危害防制條例第4 條第1 項之罪為最輕無期徒刑以
      上之罪，依社會正常觀念，其逃亡之蓋然率甚高，足認有
      逃亡之虞，非予羈押難進行審判，有羈押之必要，而予羈
      押。嗣抗告人聲請具係停止羈押，經原裁定法院以99年度
      聲字第159 號裁定駁回，抗告人為此提出抗告。
（二）按司法院大法官會議解釋釋字第665 號揭示：「二、刑事
      訴訟法第一百零一條第一項第三款規定，於被告犯該款定
      之罪，犯罪嫌疑重大，且有相當理由認有逃亡... 之虞，
      非予羈押，顯難進行追訴、審判或執行者，得羈押之。於
      此範圍內，該條款規定符合憲法第二十三條之比例原則，
      與憲法第八條保障人民身體自由及第十六條保障人民訴訟
      權之意旨尚無抵觸」。反面解釋，若被告犯該款規定之罪
      ，犯罪嫌疑雖重大，若無相當理由認有逃亡…之虞而予羈
      押，即與上揭憲法保障人民基本權利之意旨相抵觸。而刑
      事訴訟法第一百零一條第一項第三款規定為所犯為死刑、
      無期徒刑或最輕本刑五年以上有期徒刑之罪者。其本質為
      重罪，自不能僅以被告涉犯為重罪再以重罪推論被告逃亡
      之蓋然率甚高而認被告有逃亡之虞，仍應就其他事實認定
      被告是否有逃亡之虞，否則上揭「... 且有相當理由認為
      有逃亡之虞」即成具文。本件原裁定法院以被告所涉犯者
      為最輕本刑無期徒刑之罪，依社會之正常觀念，其逃亡之
      蓋然率甚高為由羈押被告，與上揭大法官會議解釋之意旨
      有違。而本件被告於98年11月5 日被查獲翌日經承辦檢察
      官諭令以新台幣8 萬元交保候傳，被告於99年2 月5 日遵
      照臺灣高雄地方法院檢察署之指揮自動到案接受勒戒，而
      當時被告已涉犯毒品危害防制條例第4 條第1 項之罪被檢
      察官偵辦，若被告有逃亡之念，應於檢察官交保後即行逃
      亡，不可能自動到案，由此可見被告在知悉其涉犯毒品危
      害防制條例第4 條第1 項之罪被偵辦仍無逃亡之念，並無
      逃亡之虞，原裁定認被告所涉毒品危害防制條制第4 條第
      1 項之罪，依社會正常之觀念，其逃亡之蓋然率甚高，足
      認有逃亡之虞等語，亦與事實不符云云。
三、惟按刑事訴訟法第101 條第1 項規定：「被告經法官訊問後
    ，認為犯罪嫌疑重大，而有左列情形之一，非予羈押，顯難
    進行追訴、審判或執行者，得羈押之︰一、逃亡或有事實足
    認為有逃亡之虞者。二、有事實足認為有湮滅、偽造、變造
    證據或勾串共犯或證人之虞者。三、所犯為死刑、無期徒刑
    或最輕本刑為五年以上有期徒刑之罪者。」該項規定羈押之
    目的應以保全刑事追訴、審判或執行程序為限。故被告所犯
    縱為該項第三款之重罪，如無逃亡或滅證導致顯難進行追訴
    、審判或執行之危險，尚欠缺羈押之必要要件。亦即單以犯
    重罪作為羈押之要件，可能背離羈押作為保全程序的性質，
    其對刑事被告武器平等與充分防禦權行使上之限制，即可能
    違背比例原則。再者，無罪推定原則不僅禁止對未經判決有
    罪確定之被告執行刑罰，亦禁止僅憑犯罪嫌疑就施予被告類
    似刑罰之措施，倘以重大犯罪之嫌疑作為羈押之唯一要件，
    作為刑罰之預先執行，亦可能違背無罪推定原則。是刑事訴
    訟法第101 條第1 項第3 款如僅以「所犯為死刑、無期徒刑
    或最輕本刑為五年以上有期徒刑之罪」，作為許可羈押之唯
    一要件，而不論是否犯罪嫌疑重大，亦不考量有無逃亡或滅
    證之虞而有羈押之必要，或有無不得羈押之情形，則該款規
    定即有牴觸無罪推定原則、武器平等原則或過度限制刑事被
    告之充分防禦權而違反比例原則之虞。惟查依刑事訴訟法第
    101 條第1項 第3 款及第101 條之2 之規定，法官決定羈押
    被告之要件有四：犯罪嫌疑重大，有法定之羈押事由，有羈
    押之必要（即非予羈押，顯難進行追訴、審判或執行），無
    同法第114 條不得羈押被告之情形。是被告縱符合同法第10
    1 條第1 項第3 款之羈押事由，法官仍須就犯罪嫌疑是否重
    大、有無羈押必要、有無不得羈押之情形予以審酌，非謂一
    符合該款規定之羈押事由，即得予以羈押。【參照司法院大
    法官會議解釋第665 號解釋理由第2 項】。換言之，法官除
    認被告有刑事訴訟法第101 條第1 項第3 款之法定事由外，
    另應就其犯罪嫌疑是否重大、有無羈押必要、有無不得羈押
    等情形予以綜合審酌，此由上開大法官會議解釋之理由自明
    。
四、本院查：
（一）本件抗告人於偵查中坦承販賣第二級、第三級毒品，經檢
      察官聲請法院羈押，並經原審法院法官於99年3 月22日訊
      問後以抗告人犯罪嫌疑重大，且有與證人串證之虞而裁定
      羈押並禁止接見通信，此有原審法院刑事報到單在卷可按
      （99年聲羈卷260 號1 頁在卷可按），嗣抗告人因涉嫌販
      賣第一級、第二級、第三級毒品罪，經檢察官於99年5 月
      11日提起公訴（98年度偵字第33922 號、99年度偵字第10
      155 號），並於同月17日移審原審法院審理，並由原審法
      院受命法官訊問後，抗告人對起訴之犯罪事實，均已坦承
      不諱且依卷內證據，足認抗告人涉犯毒品危害防制條例第
      4 條第1 項罪嫌重大，且其所涉毒品危害防制條例第4 條
      第1 項之罪為最輕無期徒刑以上之罪，依社會正常觀念，
      其逃亡之蓋然率甚高，足認有逃亡之虞，非予羈押難進行
      審判，有羈押之必要，而予裁定羈押，並以99年度聲字第
      159 號裁定駁回抗告人具保之聲請，此有原審法院99年度
      聲字第159 號裁定在卷可按，足見原裁定並非以抗告人涉
      有重罪，即作為裁定羈押之理由。
（二）抗告意旨雖以：依司法院大法官會議解釋釋字第665 號解
      釋若無相當理由認有逃亡…之虞而予羈押，即與上揭憲法
      保障人民基本權利之意旨相抵觸，而抗告人於98年11月5
      日被查獲翌日經承辦檢察官諭令以新台幣8 萬元交保候傳
      ，被告於99年2 月5 日遵照臺灣高雄地方法院檢察署之指
      揮自動到案接受勒戒，而當時抗告人已涉犯毒品危害防制
      條例第4 條第1 項之罪被檢察官偵辦，若其有逃亡之念，
      應於檢察官交保後即行逃亡，不可能自動到案，由此可見
      其在知悉其涉犯毒品危害防制條例第4 條第1 項之罪被偵
      辦仍無逃亡之念云云。惟抗告人於偵查中已坦承販賣第二
      級、第三級毒品，經檢察官於99年3 月22日向法院聲請羈
      押，並經原審法院法官於同日訊問抗告人後，以其犯罪嫌
      疑重大，且有與證人（劉俊良等人）有串證之虞而裁定羈
      押並禁止接見通信，業如前述，是抗告人於99年2 月5 日
      自動到案接受觀察、勒戒之處分，既係於檢察官於99年3
      月22日聲請原審法院裁定羈押之後，故抗告意旨認：抗告
      人於99年2 月5 日即遵照臺灣高雄地方法院檢察署之指揮
      自動到案接受勒戒，應無逃亡之虞云云，則容有誤會。又
      以抗告人既已於原審法院坦承起訴事實（即販賣第一級、
      第二、第三級毒品罪），且有證人劉俊良、陳清玫、傳弘
      仁、鍾志豪、涂秉樺、周文保、吳國青等人分別於偵訊結
      證抗告人販賣第一級、第二級、第三級毒品（參原審99年
      度訴字第694 號、臺灣高雄地方法院檢察署98年度偵字第
      33 922號卷），足見抗告人犯販賣第一級毒品之罪嫌，尚
      屬重大，且其所犯最輕本刑為5 年以上有期徒刑之罪，本
      院除認抗告人涉犯上開罪名犯罪嫌疑重大外，並審酌抗告
      人可預期判決刑度既重，其為規避未來確定後刑罰之執行
      ，妨礙審判程序進行可能性增加，國家刑罰權難以實現之
      危險亦較大，自有相當理由可認被告另有逃亡之虞之羈押
      原因，為防免其實際發生，復斟酌命被告具保、責付限制
      住居均不足以確保審判或執行程序之進行，為確保訴訟程
      序順利進行，而使國家刑罰權得以實現，並維持重大之社
      會秩序及增進公共利益，應認有羈押之必要。
（三）綜上所述，原裁定對抗告人是否符合羈押要件，除依刑事
      訴訟法第101 條第1 項第3 款之規定予以審酌外，並對聲
      請人是否有羈押之必要（即非予羈押，顯難進行追訴、審
      判或執行），且已衡量限制其防禦權之行使與社會秩序、
      公共利益之維護，兩者間是否有違反比例原則，故抗告意
      旨認：原審法院僅以其涉犯最輕本刑為5 年以上有期徒刑
      之罪（即刑事訴訟法第101 條第1 項第3 款）即裁定抗告
      人予以羈押云云，則有誤會。此外，復查抗告人亦未有符
      合刑事訟訴法114 條（駁回聲請停止羈押之限制）之規定
      ，故應認抗告人仍執前詞提起抗告，為無理由，應予駁回
      ，特此裁定。
中    華    民    國    99    年    7     月    30    日
                    刑事第十庭  審判長法  官 陳中和
                                      法  官 林水城
                                      法  官 李政庭
以上正本證明與原本無異。
本裁定不得再抗告。
中    華    民    國    99    年    7     月    30    日
                                      書記官 周青玉

司法院資訊處製作；財團法人民間司法改革基金會備份。
